【裁判字號】    98,訴,1068
【裁判日期】    990629
【裁判案由】    返還土地等
【裁判全文】
臺灣桃園地方法院民事判決              98年度訴字第1068號
原      告  台灣省石門農田水利會
法定代理人  莊玉光
訴訟代理人  彭成青律師
被      告  曾劉臺妹
訴訟代理人  曾國書
被      告  林李秋雲
訴訟代理人  林清標
被      告  吳子臣
            謝寶鑾
            黃劉秀球
            劉邦庄
            韓卓葉
            唐楊秀珠
            沈有蓉
上三人共同
訴訟代理人  唐志明
被      告  楊博傑
            楊怡婷
共      同
法定代理人  楊勝洪
            胡瑞卿
訴訟代理人  胡先棟
上列當事人間請求返還土地等事件，於民國99年6月1日辯論終結
，本院判決如下：
    主  文
被告曾劉臺妹應將坐落桃園縣平鎮市○○段一六二、二0 二地號
土地上，如附圖所示編號A1面積二點九三平方公尺、編號A2面積
十六點八七平方公尺、編號A3面積七點九四平方公尺之地上物拆
除、移除，並將土地返還原告。
被告曾劉臺妹應給付原告新台幣伍仟貳佰肆拾貳元，及自民國九
十九年三月三十一日起至返還前開占用土地之日止，按月給付原
告新台幣壹佰壹拾柒元。
被告林李秋雲應將坐落桃園縣平鎮市○○段一六二、二0 二地號
土地上，如附圖所示編號B1面積一點五四平方公尺、編號B2面積
十六點七三平方公尺、編號B3面積六點二八平方公尺之地上物拆
除、移除，並將土地返還原告。
被告林李秋雲應給付原告新台幣肆仟陸佰伍拾伍元，及自民國九
十九年三月三十一日起至返還前開占用土地之日止，按月給付原
告新台幣壹佰零肆元。
被告吳子臣應將坐落桃園縣平鎮市○○段一六二、二0 二地號土
地上，如附圖所示編號C1面積十七點0四 平方公尺、編號C2面積
六點一三平方公尺之地上物拆除、移除，並將土地返還原告。
被告曾吳子臣應給付原告新台幣肆仟佰捌拾元，及自民國九
十九年三月三十一日起至返還前開占用土地之日止，按月給付原
告新台幣玖拾捌元。
被告謝寶鑾應將坐落桃園縣平鎮市○○段一六二、二0 二地號土
地上，如附圖所示編號E1面積十四點七一平方公尺、編號E2面積
三點九七平方公尺之地上物拆除、移除，並將土地返還原告。
被告曾謝寶鑾應給付原告新台幣仟伍佰捌拾伍元，及自民國九
十九年三月三十一日起至返還前開占用系爭土地之日止，按月給
付原告新台幣捌拾元。
被告黃劉秀球應將坐落桃園縣平鎮市○○段一六二、二0 二地號
土地上，如附圖所示編號F1面積十二點八三平方公尺、編號F2面
積三點六四平方公尺、編號F3面積十四點三平方公尺之地上物拆
除、移除，並將土地返還原告。
被告黃劉秀球應給付原告新台幣伍仟佰拾貳元，及自民國九
十九年三月三十一日起至返還前開占用土地之日止，按月給付原
告新台幣壹佰貳拾元。
被告劉邦庄應將坐落桃園縣平鎮市○○段一六二、二0 二地號土
地上，如附圖所示編號G1面積十二點九九平方公尺、編號G2面積
三點八五平方公尺、編號G3面積十點四五平方公尺之地上物拆除
、移除，並將土地返還原告。
被告劉邦庄應給付原告新台幣肆仟捌佰零玖元，及自民國九十九
年三月三十一日起至返還前開占用土地之日止，按月給付原告新
台幣壹佰零玖元。
被告韓卓葉應將坐落桃園縣平鎮市○○段一六二、二0 二地號土
地上，如附圖所示編號H1面積十三點二五平方公尺、編號H2面積
三點七八平方公尺、編號H3面積十點六八平方公尺之地上物拆除
、移除，並將土地返還原告。
被告韓卓葉應給付原告新台幣肆仟捌佰捌拾陸元，及自民國九十
九年三月三十一日起至返還前開占用土地之日止，按月給付原告
新台幣壹佰壹拾元。
被告唐楊秀珠應將坐落桃園縣平鎮市○○段一六二、二0 二地號
土地上，如附圖所示編號I1面積三點八平方公尺、編號I2面積八
點八六平方公尺、編號I3面積九點五九平方公尺之地上物拆除、
移除，並將土地返還原告。
被告唐楊秀珠應給付原告新台幣肆仟零貳拾肆元，及自民國九十
九年三月三十一日起至返還前開占用土地之日止，按月給付原告
新台幣玖拾壹元。
被告沈有蓉應將坐落桃園縣平鎮市○○段一六二、二0 二地號土
地上，如附圖所示編號J1面積十三點一九平方公尺、編號J2面積
十點二四平方公尺之地上物拆除、移除，並將土地返還原告。
被告沈有蓉應給付原告新台幣肆仟貳佰拾壹元，及自民國九十
九年三月三十一日起至返還前開占用土地之日止，按月給付原告
新台幣玖拾伍元。
被告楊博傑、楊怡婷應將坐落桃園縣平鎮市○○段一六二、二0
二地號土地上，如附圖所示編號K1面積十二點九四平方公尺、編
號K2面積九點七一平方公尺之地上物拆除、移除，並將土地返還
原告。
被告楊博傑、楊怡婷應給付原告新台幣肆仟零玖拾玖元，及自民
國九十九年三月三十一日起至返還前開占用土地之日止，按月給
付原告新台幣玖拾壹元。
原告其餘之訴駁回。
訴訟費用由被告曾劉臺妹負擔百分之九、被告林李邱雲負擔百分
之八、被告吳子臣負擔百分之八、被告謝寶鑾負擔百分之七、被
告黃劉秀球負擔十分之一、被告劉邦庄負擔百分之九、被告韓卓
葉負擔百分之九、被告唐楊秀珠負擔百分之八、被告沈有蓉負擔
百分之九、被告楊博傑、楊怡婷負擔百分之八；餘由原告負擔。
    事實及理由
壹、程序事項：
一、按原告於判決確定前，得撤回訴之全部或一部。但被告已為
    本案之言詞辯論者，應得其同意。訴之撤回，被告於期日到
    場，未為同意與否之表示者，自該期日起；其未於期日到場
    或係以書狀撤回者，自前項筆錄或撤回書狀送達之日起，十
    日內未提出異議者，視為同意撤回。民事訴訟法第262 條第
    1 項、第4 項即有明文。次按訴狀送達後，原告不得將原訴
    變更或追加他訴。但請求基礎事實同一、擴張或減縮應受判
    決事項之聲明者，不在此限，同法法第255 條第1 項第2 、
    第3 款亦定有明文。查除被告韓文海業已死亡，原告於民國
    99年1 月7 日撤回對被告韓文海之訴訟外，另先後於98年10
    月21日、99年3 月31日分別撤回對被告許見圍、林清標、黃
    木鍾、劉興煌及唐志明之訴訟，而被告許見圍、林清標、黃
    木鍾、劉興煌及唐志明等人分別於98年11月8 日、99年4 月
    9 日、99年4 月12日收受原告之撤回起訴狀，然許見圍、林
    清標、黃木鍾、劉興煌及唐志明等人迄今未就原告撤回其訴
    提出異議，合於前開法律規定，自應生撤回訴訟之效力。另
    原告先後於98年10月21日、99年3 月31日追加被告謝寶鑾、
    林李秋雲、黃劉秀球、劉邦庄、沈有蓉、楊怡婷之訴，查原
    告前揭追加之訴，其亦係因追加被告等人無權占用原告所有
    之土地，其請求之基礎事實同一，亦與前揭法律規定相符，
    其之追加之訴，自應准許。
二、又原告之訴及追加之訴之聲明本係：(一)被告曾劉臺妹應將坐
    落坐落於桃園縣平鎮市○○段162 、202 地號土地（下稱系
    爭162 、202 地號土地），如附圖所示編號A1面積2.93平方
    公尺、編號A2面積16.78 平方公尺、編號A3面積7.94平方公
    尺、編號A4面積6.72平方公尺之地上物拆除、移除，並將土
    地返還原告。(二)被告曾劉臺妹應給付原告新台幣（下同）19
    ,624元，及自98年6 月22日起至返還前開占用系爭土地之日
    止，按月給付原告373 元。(三)被告林李邱雲應將坐落系爭16
    2 、202 地號土地上，如附圖所示編號B1面積1.54平方公尺
    、編號B2面積16.73 平方公尺、編號B3面積6.28平方公尺、
    編號B4面積8.07平方公尺之地上物拆除、移除，並將土地返
    還原告。(四)被告林李邱雲應給付原告18,557元，及自98年6
    月22日起至返還前開占用系爭土地之日止，按月給付原告35
    2 元。(五)被告吳子臣應將坐落系爭土地上，如附圖所示編號
    C1面積17.04 平方公尺、編號C2面積6.13平方公尺、編號C3
    面積8.05平方公尺之地上物拆除、移除，並將土地返還原告
    。(六)被告吳子臣應給付原告17,691元，及自98年6 月22日起
    至返還前開占用系爭土地之日止，按月給付原告336 元。(七)
    被告謝寶鑾應將坐落系爭土地上，如附圖所示編號E1面積14
    .71 平方公尺、編號E2面積3.97平方公尺、編號E3面積10.0
    2 平方公尺之地上物拆除、移除，並將土地返還原告。(八)被
    告謝寶鑾應給付原告16,113元，及自98年6 月22日起至返還
    前開占用系爭土地之日止，按月給付原告306 元。(九)被告黃
    劉秀球應將坐落系爭土地上，如附圖所示編號F1面積12.83
    平方公尺、編號F2面積3.64平方公尺、編號F3面積14.3平方
    公尺之地上物拆除、移除，並將土地返還原告。(十)被告黃劉
    秀球應給付原告16,817元，及自98年6 月22日起至返還前開
    占用系爭土地之日止，按月給付原告319 元。(十一)被告劉邦庄
    應將坐落系爭土地上，如附圖所示編號G1面積12 .99平方公
    尺、編號G2面積3.85平方公尺、編號G3面積10.45 平方公尺
    之地上物拆除、移除，並將土地返還原告。(十二)被告劉邦庄應
    給付原告15,167元，及自民國98年6 月22日起至返還前開占
    用系爭土地之日止，按月給付原告288 元(十三)被告韓卓葉應將
    坐落系爭土地上，如附圖所示編號H1面積13.25 平方公尺、
    編號H2面積3.78平方公尺、編號H3面積10.68 平方公尺之地
    上物拆除、移除，並將土地返還原告。(十四)被告韓卓葉應給付
    原告15,409元，及自98年6 月22日起至返還前開占用系爭土
    地之日止，按月給付原告292 元。(十五)被告唐楊秀珠應將坐落
    系爭土地上，如附圖所示編號I1面積3. 8平方公尺、編號I2
    面積8.86平方公尺、編號I3面積9.59平方公尺、編號I4面積
    6.62平方公尺之地上物拆除、移除，並將土地返還原告。(十六)
    被告唐楊秀珠應給付原告15,875元，及自98年6 月22日起至
    返還前開占用系爭土地之日止，按月給付原告30 1元。(十七)被
    告沈有蓉應將坐落系爭土地上，如附圖所示編號J1面積13.1
    9 平方公尺、編號J2面積10.24 平方公尺、編號J3面積6.29
    平方公尺之地上物拆除、移除，並將土地返還原告。(十八)被告
    沈有蓉應給付原告16,367元，及自98年6 月22日起至返還前
    開占用系爭土地之日止，按月給付原告311 元。(十九)被告楊博
    傑、楊怡婷應將坐落系爭162 、202 土地上，如附圖所示編
    號K1面積12 .94平方公尺、編號K2面積71平方公尺、編號K3
    面積6.65平方公尺之地上物拆除、移除，並將土地返還原告
    。(二十)被告楊博傑、楊怡婷應給付原告16,126元，及自98年6
    月22日起至返還前開占用系爭土地之日止，按月給付原告30
    7 元。嗣於本院99年6 月1 日言詞辯論期日，將回溯5 年之
    不當得利，改由自94年3 月31日起計算至99年3 月30日止。
    另關於前揭聲明之按月給付相當於租金之不當得利，均改由
    自99年3 月31日起算，核屬縮減訴之聲明，復請求之基礎事
    實同一，合於前開規定，應予准許。
三、被告劉邦庄、謝寶鑾經合法通知，未於言詞辯論期日到場，
    核無民事訴訟法第386 條各款所列情形，爰依原告之聲請，
    由其一造辯論判決。
貳、實體事項：
一、原告主張：
（一）緣系爭162 、202 地號土地係原告所有。被告等人未經原
      告同意，無權占用系爭162 、202 地號土地，並於其上建
      築地上物。而被告曾劉臺妹所有之門牌號碼桃園縣平鎮市
      ○○路雙連2 段（下稱系爭路段）125 號房屋，無權占用
      系爭160 地號土地如附圖所示範圍編號A1、A2各2.93、16
      .78 平方公尺；另占用系爭202 地號土地如附圖所示範圍
      編號A3係7.94平方公尺、被告林李秋雲所有之門牌號碼爭
      爭路段127 號房屋，無權占用系爭162 地號土地如附圖所
      示範圍編號B1、B2各1. 54 、16.73 平方公尺；另占用系
      爭202 地號土地如附圖所示範圍編號B3係6.28平方公尺、
      被告吳子臣所有之門牌號碼系爭路段129 號房屋，無權占
      用系爭162 地號土地如附圖範圍所示編號C1係17.04 平方
      公尺；另占用系爭202 地號土地如附圖所示範圍編號C2係
      6.13平方公尺、被告謝寶鑾所有之門牌號碼系爭路段133
      號房屋，無權占用系爭162 地號土地如附圖範圍所示編號
      E1係14.71 平方公尺；另占用系爭202 地號土地如附圖所
      示範圍編號E2係3.97平方公尺、被告黃劉秀球所有之門牌
      號碼系爭路段135 號房屋，無權占用系爭162 地號土地如
      附圖範圍所示編號F1係12.83 平方公尺；另占用系爭202
      地號土地如附圖所示範圍編號F2、F3分別係3.64、14.30
      平方公尺、被告劉邦庄所有之門牌號碼系爭路段137 號房
      屋，無權占用系爭162 地號土地如附圖範圍所示編號G1係
      12.99 平方公尺；另占用系爭202 地號土地如附圖所示範
      圍編號G2、G3分別係3.85、10.45 平方公尺、被告韓卓葉
      所有之門牌號碼系爭路段139 號房屋，無權占用系爭162
      地號土地如附圖範圍所示編號H1係13.25 平方公尺；另占
      用系爭202 地號土地如附圖所示範圍編號H2、H3分別係3.
      78、10.68 平方公尺、被告唐楊秀珠所有之門牌號碼係爭
      路段143 號房屋，無權占用系爭162 地號土地如附圖範圍
      所示編號I1、I2分別係3.80、8.86平方公尺；另占用系爭
      202 地號土地如附圖所示範圍編號I3係9.59平方公尺、被
      告沈有蓉所有之門牌號碼系爭路段143 號房屋，無權占用
      系爭162 地號土地如附圖範圍所示編號J1係13.19 平方公
      尺；另占用系爭202 地號土地如附圖所示範圍編號J2係10
      .24 平方公尺、被告楊博傑、楊怡婷所有之門牌號碼系爭
      路段145 號房屋，無權占用系爭162 地號土地如附圖所示
      範圍編號K1係12.94 平方公尺；另占用系爭202 地號土地
      如附圖所示範圍編號K2係9.71平方公尺。原告自得請求被
      告等人將前揭地上物拆除，並將占用之土地部分返還予原
      告。
（二）再被告等人無權占用系爭162 、202 地號土地，致原告對
      之無從使用收益，而被告等人卻受有使用、收益前開土地
      之利益，則被告自得請求被告等人返還自99年3 月31日回
      溯至94年3 月30日止，相當於租金之不當得利。並請求自
      99年3 月31日起，至被告等人返還前開土地之日止，按月
      給付相當於租金之不當得利。
      並聲明：
      (一)被告曾劉臺妹應將坐落系爭162 、202 地號土地上，如
        附圖所示編號A1面積2.93平方公尺、編號A2面積16.78
        平方公尺、編號A3面積7.94平方公尺、編號A4面積6.72
        平方公尺之地上物拆除、移除，並將土地返還原告。
      (二)被告曾劉臺妹應給付原告19,624元，及自99年3 月31日
        起至返還前開占用系爭土地之日止，按月給付原告373
        元。
      (三)被告林李邱雲應將坐落系爭162 、202 地號土地上，如
        附圖所示編號B1面積1.54平方公尺、編號B2面積16.73
        平方公尺、編號B3面積6.28平方公尺、編號B4面積8.07
        平方公尺之地上物拆除、移除，並將土地返還原告。
      (四)被告林李邱雲應給付原告18,557元，及自99年3 月31日
        起至返還前開占用系爭土地之日止，按月給付原告352
        元。
      (五)被告吳子臣應將坐落系爭土地上，如附圖所示編號C1面
        積17.04 平方公尺、編號C2面積6.13平方公尺、編號C3
        面積8.05平方公尺之地上物拆除、移除，並將土地返還
        原告。
      (六)被告吳子臣應給付原告17,691元，及自99年3 月31日起
        至返還前開占用系爭土地之日止，按月給付原告336 元
        。
      (七)被告謝寶鑾應將坐落系爭土地上，如附圖所示編號E1面
        積14.71 平方公尺、編號E2面積3.97平方公尺、編號E3
        面積10.02 平方公尺之地上物拆除、移除，並將土地返
        還原告。
      (八)被告謝寶鑾應給付原告16,113元，及自99年3 月31日起
        至返還前開占用系爭土地之日止，按月給付原告306 元
        。
      (九)被告黃劉秀球應將坐落系爭土地上，如附圖所示編號F1
        面積12.83 平方公尺、編號F2面積3.64平方公尺、編號
        F3 面 積14.3平方公尺之地上物拆除、移除，並將土地
        返還原告。
      (十)被告黃劉秀球應給付原告16,817元，及自99年3 月31日
        起至返還前開占用系爭土地之日止，按月給付原告319
        元。
      (十一)被告劉邦庄應將坐落系爭土地上，如附圖所示編號G1面
        積12.99 平方公尺、編號G2面積3.85平方公尺、編號G3
        面積10.45 平方公尺之地上物拆除、移除，並將土地返
        還原告。
      (十二)被告劉邦庄應給付原告15,167元，及自民國99年3 月31
        日起至返還前開占用系爭土地之日止，按月給付原告28
        8 元
      (十三)被告韓卓葉應將坐落系爭土地上，如附圖所示編號H1面
        積13.25 平方公尺、編號H2面積3.78平方公尺、編號H3
        面積10.68 平方公尺之地上物拆除、移除，並將土地返
        還原告。
      (十四)被告韓卓葉應給付原告15,409元，及自99年3 月31日起
        至返還前開占用系爭土地之日止，按月給付原告292 元
        。
      (十五)被告唐楊秀珠應將坐落系爭土地上，如附圖所示編號I1
        面積3.8 平方公尺、編號I2面積8.86平方公尺、編號I3
        面積9.59平方公尺、編號I4面積6.62平方公尺之地上物
        拆除、移除，並將土地返還原告。
      (十六)被告唐楊秀珠應給付原告15,875元，及自99年3 月31日
        起至返還前開占用系爭土地之日止，按月給付原告301
        元。
      (十七)被告沈有蓉應將坐落系爭土地上，如附圖所示編號J1面
        積13.19 平方公尺、編號J2面積10.24 平方公尺、編號
        J3 面 積6.29平方公尺之地上物拆除、移除，並將土地
        返還原告。
      (十八)被告沈有蓉應給付原告16,367元，及自99年3 月31日起
        至返還前開占用系爭土地之日止，按月給付原告311 元
        。
      (十九)被告楊博傑、楊怡婷應將坐落系爭162 、202 土地上，
        如附圖所示編號K1面積12.94 平方公尺、編號K2面積9.
        71平方公尺、編號K3面積6.65平方公尺之地上物拆除、
        移除，並將土地返還原告。
      (二十)被告楊博傑、楊怡婷應給付原告16,126元，及自99 年3
        月31日起至返還前開占用系爭土地之日止，按月給付原
        告307 元。
二、被告則以：
（一）被告曾劉臺妹則以：
      系爭土地係水利地，且原告所使用之地籍圖本係日據時代
      所測量的，直至桃園縣政府於98年重新測量，才知土地之
      確切位置，況占用系爭162 、202 土地之地上物部分，皆
      係祖先所搭蓋，且當初並不知悉係占用原告所有之前開土
      地，復被告亦無任何主觀之惡意，況原告多年來皆未向被
      告請求，亦未告知占用一事，現卻要被告拆屋還地，並給
      付相當於租金之不當得利，實不合理。並聲明：原告之訴
      駁回。
（二）被告林李秋雲則以：
      陳述除同被告曾劉臺妹外，並希望被告得向原告承購占用
      之土地。並聲明：原告之訴駁回。
（三）被告吳子臣則以：
      被告業已居住於此30多年，先前原告皆未反應及告知占用
      土地一事，為何現在才請求拆除房屋。並聲明：原告之訴
      駁回。
（四）被告謝寶鑾皆未於準備程序期日、言詞辯論期日到場，亦
      未提出任何書狀以為答辯。
（五）被告黃劉秀球則以：
      系爭162 、202 土地係水利地，部分土地之範圍係屬水圳
      ，被告應將水上面蓋起來，為何要被告拆除房子，況原告
      將系爭162 、202 土地取回，對原告亦無任何用處。並聲
      明：原告之訴駁回。
（六）被告劉邦庄未於言詞辯論期日到場，惟依前於準備程序之
      陳述略以：
      被告所有門牌號碼系爭路段137 號之房屋，當初係向他人
      所購買，當初於買受前開房屋時，即有增建部分，迄今被
      告均未變更、增建前開房屋，且亦不知悉占用原告所有之
      系爭162 、202 地號土地。並聲明：原告之訴駁回。
（七）被告韓卓葉則以：
      伊已居住了30多年本皆相安無事，惟原告今竟主張拆屋還
      地，而原告既係水利會，本應就水利地為經常之管理及巡
      視，然原告竟從未告知被告占用其所有之土地一事，其權
      益自無保護之必要。況被告僅係於系爭162 、202 地號土
      地上搭蓋廚房、廁所使用，至於所建之欄杆，僅係用於保
      護小孩，避免小孩掉入水中而已。並聲明：原告之訴駁回
      。
（八）被告唐楊秀珠、沈有蓉則以：
      被告等認為原告並無重視自己之權利，於長達數十年之時
      間，原告一定曾進行水利地之疏圳工程，也曾派人巡視，
      必定知悉所有之土地遭占用一事，但先前均未告知、表示
      ，即直接提起訴訟，實無保護之必要，且房屋均係前代祖
      先所搭蓋，被告等人僅有錯誤之問題，而非占用之惡意。
      再系爭162 、202 地號土地僅係水利地，占用土地之經濟
      價值很低，原告縱使請求相當於租金之不當得利，金額亦
      非如原告所主張如此之高。並聲明：原告之訴駁回。
（九）被告楊博傑、楊怡婷則以：
      被告雖無占用之權源，亦未向原告承租，然被告業已占用
      系爭土地40多年，且系爭162 、202 地號土地本係公家所
      有之土地，且無人告知於前開土地上，不得搭蓋地上物，
      希望得向原告承購渠等所占用之土地，並聲明：原告之訴
      駁回。
三、被告曾劉臺妹、林李秋雲、吳子臣、黃劉秀球、劉邦庄、韓
    卓葉、唐楊秀珠、沈有蓉、楊博傑、楊怡婷就原告主張渠等
    所有之門牌號碼系爭地段125 、127 、129 、135 、137 、
    139 、143 、145 及147 號房屋分別自94年3 月31日起無權
    占有原告所有系爭162 、202 地號土地如附圖所示範圍之A1
    、A2、A3分別係2.93、16.78 、7.94平方公尺；B1、B2、B3
    分別係1. 54 、16.73 、6.28平方公尺；C1、C2分別係17.0
    4 、6.13平方公尺；F1、F2、F3分別係係12.83 、3.64、14
    .30 平方公尺；G1、G2、G3分別係12.99 、3.85、10.45 平
    方公尺；H1、H2、H3分別係13.25 、3.78、10.68 平方公尺
    ；I1、I2、I3分別係3.80、8.86、9.59平方公尺、J1、J2分
    別係13.19 、10.24 平方公尺及K1、K2分別係12.94 、9.71
    平方公尺等情，均不爭執。復有現場照片22張、桃園縣政府
    地方稅務局房屋稅籍證明書，並經本院會同平鎮市地政事務
    所地證人員現場履勘，並製作勘驗測量筆錄，暨平鎮地政事
    務所土地複丈成果圖在卷可參（見本院卷第66、第67、第69
    至第79頁、第85頁、第90頁至第100 頁），均堪信為真實。
    另被告謝寶鑾就原告主張其所有之系爭路段133 號房屋，無
    權占用系爭162 地號土地如附圖所示範圍編號E1係14.71 平
    方公尺；另占用系爭202 地號土地如附圖所示範圍編號E2係
    3.97平方公尺等情，業有前開之土地複丈成果圖可憑，復被
    告謝寶鑾經合法通知，於準備程序期日、言詞辯論期日均未
    到場，亦均未提出任何準備書狀或證據資料作何答辯聲明或
    陳述以為爭執，依民事訴訟法第280 條第3 項前段準用同法
    條第1 項規定之結果，視同被告對於原告主張之事實自認，
    亦堪信原告之主張為真實。
四、原告主張被告無權占有系爭162 、202 地號土地，訴請被告
    等人拆屋還地，並給付相當於租金之不當得利，被告則以前
    開情詞置辯，則本件首應審究之爭點係原告系否得請求被告
    等人拆除占用系爭土地之地上物？另原告請求被告等人給付
    自94年3 月31日至99年3 月30日相當於租金之不當得利，並
    自99年3 月31日起至返還占用之土地之日止，按月給付相當
    於租金之不當得利，係否有據？若屬有據，得請求之數額為
    何？經查：
（一）按所有人對於無權占有或侵奪其所有物者，得請求返還之
      。對於妨害其所有權者，得請求除去之，有妨害其所有權
      之虞者，得請求防止之，民法第767 條定有明文。被告等
      人既分別無權占有系爭162 、202 地號土地，如附圖所示
      範圍A1、A2、A3分別係2.93、16.78 、7.94平方公尺；B1
      、B2、B3分別係1. 54 、16.73 、6.28平方公尺；C1、C2
      分別係17.04 、6.13平方公尺；E1、E2分別係14.71 、3.
      97平方公尺；F1、F2、F3分別係12. 83、3.64、14.30 平
      方公尺；G1、G2、G3分別係12.99 、3.85、10.45 平方公
      尺；H1、H2、H3分別係13.25 、3.78、10.68 平方公尺；
      I1、I2、I3分別係3.80、8.86、9.59平方公尺、及K1、K2
      分別係12.94 、9.71平方公尺，如於前述，則原告自得請
      求被告等人將前揭地上物拆除，並將土地返還。對此，被
      告等人雖抗辯，渠等於該地居住許久，且部分增建均係祖
      先所搭建，另部分房屋係向他人購買，自買來時之狀態即
      係如此，加上先前之地籍圖沿延用日據時代所製作的，因
      此地界本難以界定，渠等並無主觀占用之惡意，況系爭16
      2 、202 地號土地本係公有地，現係水利地，縱原告取回
      ，亦無任何益處，復原告身為職掌水利業務之專職單位，
      竟未告曾告知被告等人占用其所有之土地，今再提起本件
      訴訟請求被告等人拆屋還地，實無理由云云。然被告等人
      於興建房屋時，本應自行注意興建之地界，係否具有占用
      他人土地之情事存在，豈可將確認地界一事之責，推諉應
      由原告負責，再被告等人抗辯渠等之房屋係由祖先所興建
      ，抑或向他人購買，惟無論係繼承祖先之財產，或係向他
      人購買，均無法免除現為無權占有人之責，況如被告等人
      所辯，系爭162 、202 地號土地先前係公有地，亦不足認
      被告等人得使用、占用前揭土地。至原告收回系爭土地係
      否有益處或如何使用一事，純係原告基於其所有權人之地
      位，而得就系爭162 、202 地號土地為任意之使用、收益
      ，甚而處分，被告等人本無權置喙，自不得以原告收回系
      爭土地並無益處，作為渠等占用系爭土地之權源。此外，
      被告等人均未提出任何證據，證明渠等占用系爭162 、20
      2 地號土地係有權占有，被告前開抗辯，均屬無據。
（二）至原告主張被告曾劉臺妹、林李秋雲、吳子臣、謝寶鑾、
      、唐楊秀珠、沈有蓉、楊博傑、楊怡婷應分別將渠等占有
      如附圖所示範圍A4、B4、C3、E3、I4、J3及K3之地上物拆
      除，並將前開土地返還予原告部分，惟依平鎮地政事務所
      土地複丈成果圖所示（見本院卷第85頁），前開A4、B4、
      C3 、E3 、I4、J3及K3部分，均屬空地，並無任何地上物
      存在，復原告亦未舉出任何實證，就被告等人現確實占用
      前揭土地。則原告訴請被告曾劉臺妹、林李秋雲、吳子臣
      、謝寶鑾、唐楊秀珠、沈有蓉、楊博傑、楊怡婷等人，分
      別應將渠等占有如附圖所示範圍A4、B4、C3、E3、I4、J3
      及K3之地上物拆除，並將前開土地返還予原告，自屬無據
      。
（三）按無法律上之原因而受有利益，致他人受有損害者，應返
      還其利益，民法第179 條定有明文。又依不當得利之法則
      請求返還不當得利，以無法律上之原因而受有利益，致他
      人受有損害為要件，故其得請求返還之範圍應以對方所受
      之利益為度，非以請求人所受損害若干為準，無權占有他
      人土地，可能獲得相當於租金之利益為社會通常之觀念。
      此有最高法院61年度台上字第1695號判例要旨可參。再建
      築房屋之基地租金，依土地法第105 條準用同法第97條規
      定，以不超過該土地申報價額年息百分之10為限，而該條
      所謂土地價額，依土地法施行法第25條規定係指法定地價
      而言，又法定地價依土地法第148 條規定，係指土地所有
      權人依土地法所申報之地價，在平均地權條例施行區域，
      當係指土地所有權人於地政機關舉辦規定地價或重新規定
      地價之時，於公告申報地價期間內自行申報之地價而言，
      未於該期間內申報者，則應以公告地價為其申報之地價。
      另基地租金之數額，除以基地申報地價為基礎外，尚須斟
      酌基地之位置、工商業繁榮之程度、承租人利用基地之經
      濟價值及所受利益等項，以為決定，並非必達申報總地價
      年息百分之10最高額，此亦有最高法院68年度臺上字第30
      71號判例可資參照。再租金之請求權因5 年間不行使而消
      滅，既為民法第126 條所明定，至於終止租約後之賠償與
      其他無租賃契約關係之賠償，名稱雖與租金異，然實質上
      仍為使用土地之代價，債權人應同樣按時收取，不因其契
      約終止或未成立而謂其時效之計算應有不同。無法律上之
      原因而獲得相當於租金之利益，致他人受損害時，如該他
      人返還利益請求權已逾租金短期消滅時效之期間，對於相
      當於已罹消滅時效之租金之利益，不得依不當得利之法則
      ，請求返還。最高法院49年台上字第1730號判例要旨、最
      高法院65年度第5 次民庭庭推總會議決定前後皆有揭示。
      而系爭土地係水利用地，固非用供建築房屋之基地，惟占
      用土地興建地上物之情，並無二致，上開規定，尚非不得
      為準用之依據。查被告等人既已於94年3 月30日起即占用
      系爭162 、202 地號土地，已於前述，則原告請求被告自
      94 年3月31日至99年3 月30日給付5 年期間，相當於租金
      之不當得利，並自99年3 月31日起至被告等人返還前開土
      地之日止，按月給付相當於租金之不當得利，均屬有據。
      又審酌系爭162 、202 地號土地均係水利用地，原告現無
      任何之使用，且前開土地部分現供水圳使用，附近均係老
      舊住宅區，週邊商店不多，生活機能尚稱普通，再被告等
      人占用系爭土地係作為建築房屋使用，並非供營利之用等
      情，此為兩造所不爭執，並經本院現場履勘，並製作勘驗
      筆錄、現場照片附卷可憑（見本院卷第66頁、第69頁至第
      79 頁 ）。本院參酌系爭土地附近之繁榮程度及土地利用
      情形，認被告因使用上開土地所受相當於租金之利益應以
      占用土地之申報地價年息百分之3 計算為適當。
（四）而依卷附之土地、地價第二類謄本所示（見本院卷第120
      至第123 頁），系爭162 地號土地自93年1 月起至95年12
      月31日止之申報地價為每平方公尺1,093.6 元，自96年1
      月起至98年12月31日止之申報地價為每平方公尺1,461 元
      ，另99年度之申報地價係每平方公尺1,809 元；另系爭20
      2 地號土地之自93年1 月起至95年12月31日止之申報地價
      為每平方公尺837. 6元，自96年1 月起至98年12月31日之
      申報地價為每平方公尺1,091.2 元，另99年度之申報地價
      係每平方公尺1,392 元，則依此計算被告等人自94年3 月
      31日起至99年3 月30日止，所受相當於租金之不當得利金
      額係：
   (一) 被告曾劉臺妹部分：
      被告占用系爭162 地號土地如附圖所示範圍編號A1、A2各
      2 .93 、16.78 平方公尺；另占用系爭202 地號土地如附
      圖所示範圍編號A3係7.94平方公尺。則被告自94年3 月31
      日起至99年3 月30日止，應給付相當於租金之不當得利係
      ；5,242 元（小數點以下四捨五入，以下均同）【19.71
      ×1 又365 分之276 ×1,093.6 ×0.03＋19.71 ×1,461
      ×0.03×3 ＋19.71 ×1,809 ×365 分之89×0.03】＋【
      7.94×1 又365 分之276 ×837.6 ×0.03＋7.94 ×1,09
      1.2 ×0.03×3 ＋7.94×1,392 ×365 分之89×0.03】＝
      5,242 。又被告自99年3 月31日起應按月給付相當於租金
      之不當得利係117元【19.71 ×1,809 ×0.03×12分之1＋
      7.94×1,392 ×0.03×12分之1 ＝117 】。
   (二) 被告林李秋雲部分：
      被告占用系爭162 地號土地如附圖所示範圍編號B1、B2各
      1. 54 、16.73 平方公尺；另占用系爭202 地號土地如附
      圖所示範圍編號B3係6.28平方公尺。則被告自94年3 月31
      日起至99年3 月30日止，應給付相當於租金之不當得利係
      4,655 元【18.27 ×1 又365 分之276 ×1,093.6 ×0.03
      ＋18.27 ×1,461 ×0.03×3 ＋18.27 ×1,809 ×365 分
      之89×0.03】＋【6.28×1 又365 分之276 ×837.6 ×0
      .03 ＋6.28×1,091. 2×0.03×3 ＋6.28×1,392 ×365
      分之89×0.03】＝4,655 。又被告自99年3 月31日起應按
      月給付相當於租金之不當得利係104 元【18.27 ×1,809
      ×0.03×12分之1 ＋6.28×1,392 ×0.03×12分之1 ＝
      104 】。
   (三) 被告吳子臣部分：
      被告無權占用系爭162 地號土地如附圖所示範圍編號C1係
      17.04 平方公尺；另占用系爭202 地號土地如附圖所示範
      圍編號C2係6.13平方公尺。則被告自94年3 月31日起至99
      年3 月30日止，應給付相當於租金之不當得利係4,655 元
      【17.04 ×1 又365 分之276 ×1,093.6 ×0.03＋17.04
      ×1,461 ×0.03×3 ＋17.04 ×1,809 ×365 分之89×0.
      03】＋【6.13×1 又365 分之276 ×837.6 ×0.03＋6.13
      ×1,091. 2×0.03×3 ＋6.13×1,392 ×365 分之89×0
      .03 】＝4,383 。又被告自99年3 月31日起應按月給付相
      當於租金之不當得利係98元【17.04 ×1,809 ×0.03×12
      分之1 ＋6.13×1,392 ×0.03×12分之1 ＝98】。
   (四) 被告謝寶鑾部分：
      被告無權占用系爭162 地號土地如附圖所示範圍編號E1係
      14.71 平方公尺；另占用系爭202 地號土地如附圖所示範
      圍編號E2係3.97平方公尺。則被告自94年3 月31日起至99
      年3 月30日止，應給付相當於租金之不當得利係3,582 元
      【14. 71×1 又365 分之276 ×1,093.6 ×0.03＋14.71
      ×1, 461×0.03×3 ＋14.71 ×1,809 ×365 分之89×0.
      03】＋【3.97×1 又365 分之276 ×837.6 ×0.03＋3.97
      ×1, 091. 2 ×0.03×3 ＋3.97×1,392 ×365 分之89×
      0.03】＝3585。又被告自99年3 月31日起應按月給付相當
      於租金之不當得利係80元【14.71 ×1,809 ×0.03×12分
      之1 ＋3.97×1,392 ×0.03×12分之1 ＝80】。
   (五) 被告黃劉秀球部分：
      被告無權占用系爭162 地號土地如附圖所示範圍編號F1係
      12.83 平方公尺；另占用系爭20 2地號土地如附圖所示範
      圍編號F2、F3分別係3.64、14.30 平方公尺。則被告自94
      年3 月31日起至99年3 月30日止，應給付相當於租金之不
      當得利係5,332 元【12.83 ×1 又365 分之276 ×1,093.
      6 ×0. 03 ＋12.83 ×1, 461×0.03×3 ＋12.83 ×1,80
      9 ×365 分之89×0.03】＋【17.94 ×1 又365 分之276
      ×83 7.6×0.03＋17.94 ×1, 091. 2 ×0.03×3 ＋17.
      94×1,392 ×365 分之89×0.03】＝5,332 。又被告自99
      年3 月31日起應按月給付相當於租金之不當得利係120 元
      【12.83 ×1, 809×0.03×12分之1 ＋17.94 ×1,392 ×
      0.03×12分之1 ＝120 】。
   (六) 被告劉邦庄部分：
      被告無權占用系爭162 地號土地如附圖所示範圍編號G1係
      12.99 平方公尺；另占用系爭202 地號土地如附圖所示範
      圍編號G2、G3分別係3.85、10.45 平方公尺。則被告自94
      年3 月31日起至99年3 月30日止，應給付相當於租金之不
      當得利係4,809 元【12.99 ×1 又365 分之276 ×1,093.
      6 ×0. 03 ＋12.99 ×1, 461×0.03×3 ＋12.99 ×1,80
      9 ×365 分之89×0.03】＋【14.3×1 又365 分之276 ×
      83 7.6×0.03＋14.3×1, 091. 2 ×0.03×3 ＋14.3×1,
      39 2×365 分之89×0.03】＝4809。又被告自99年3 月31
      日起應按月給付相當於租金之不當得利係109 元【12.99
      ×1, 809×0.03×12分之1 ＋14.3×1,392 ×0.03×12分
      之1 ＝109 】。
   (七) 被告韓卓葉部分：
      被告無權占用系爭162 地號土地如附圖所示範圍編號H1係
      13.25 平方公尺；另占用系爭202 地號土地如附圖所示範
      圍編號H2、H3分別係3.78、10.68 平方公尺。則被告自94
      年3 月31日起至99年3 月30日止，應給付相當於租金之不
      當得利係4,886 元【13.25 ×1 又365 分之276 ×1,093.
      6 ×0. 03 ＋13.25 ×1, 461×0.03×3 ＋13.25 ×1,80
      9 ×365 分之89×0.03】＋【14.46 ×1 又365 分之276
      ×837.6 ×0.03＋14.46 ×1, 091. 2 ×0.03×3 ＋14.4
      6 ×1, 392×365 分之89×0.03】＝4,886 。又被告自99
      年3 月31日起應按月給付相當於租金之不當得利係110 元
      【13.25 ×1, 809×0.03×12分之1 ＋14.46 ×1,392 ×
      0.03×12分之1 ＝110 】。
   (八) 被告唐楊秀珠部分：
      被告無權占用系爭162 地號土地如附圖所示範圍編號I1、
      I2 分 別係3.80、8.86平方公尺；另占用系爭202 地號土
      地如附圖所示範圍編號I3係9.59平方公尺。則被告自94年
      3 月31日起至99年3 月30日止，應給付相當於租金之不當
      得利係4,024 元【12.66 ×1 又365 分之276 ×1,093. 6
      ×0. 03 ＋12.66 ×1, 461×0.03×3 ＋12.66 ×1, 809
      ×36 5分之89×0.03】＋【9.59×1 又365 分之276 ×83
      7.6 ×0.03＋9.59×1, 091. 2 ×0.03×3 ＋9.59×1,39
      2 ×365 分之89×0.03】＝4,024 。又被告自99年3 月31
      日起應按月給付相當於租金之不當得利係91元【12.66 ×
      1,80 9×0.03×12分之1 ＋9.59×1,392 ×0.03×12分之
      1 ＝91】。
   (九) 被告沈有蓉部分：
      被告無權占用系爭162 地號土地如附圖所示範圍編號J1係
      13.19 平方公尺；另占用系爭202 地號土地如附圖所示範
      圍編號J2係10 .24平方公尺。則被告自94年3 月31日起至
      99年3 月30日止，應給付相當於租金之不當得利係4,231
      元【13 .19×1 又365 分之276 ×1,093. 6×0. 03 ＋13
      .19 ×1, 461×0.03×3 ＋13.19 ×1, 809×36 5分之89
      ×0.03】＋【10.24 ×1 又365 分之276 ×837.6 ×0.03
      ＋10.2 4×1, 091. 2 ×0.03×3 ＋10.24 ×1,392 ×36
      5 分之89×0.03】＝4,231 。又被告自99年3 月31日起應
      按月給付相當於租金之不當得利係95元【13.19 ×1,809
      ×0.03×12分之1 ＋10.24 ×1,392 ×0.03×12分之1 ＝
      95】。
   (十) 被告楊博傑、楊怡婷部分：
      被告無權占用系爭162 地號土地如附圖所示範圍編號K1係
      12.94 平方公尺；另占用系爭202 地號土地如附圖所示範
      圍編號K2係9.71平方公尺。則被告自94年3 月31日起至99
      年3 月30日止，應給付相當於租金之不當得利係4,099 元
      【12.94 ×1 又365 分之276 ×1,093. 6×0. 03 ＋12.9
      4 ×1, 461×0.03×3 ＋12.94 ×1, 809×36 5分之89×
      0.03】＋【9.71×1 又365 分之276 ×837.6 ×0.03＋9
      .71 ×1, 091. 2 ×0.03×3 ＋9.71×1,392 ×365 分之
      89×0.03】＝4,099 。又被告自99年3 月31日起應按月給
      付相當於租金之不當得利係92元【12.94 ×1,809 ×0.0
      3 ×12分之1 ＋9.71×1,392 ×0.03×12分之1 ＝92】。
五、綜上所述，原告主張被告等人無權占用其所有之土地，請求
    被告等人拆除地上物，返還土地，並給付於相當於租金之不
    當得利。於(一)被告曾劉台妹應將如附圖所示範圍之A1、A2、
    A3分別係2.93、16.78 、7.94平方公尺之地上物拆除，並將
    前開土地返還予原告。被告曾劉台妹應給付原告5,242 元，
    並自99年3 月31日至返還前開土地之日止，按月給付原告11
    7 元。(二)被告林李秋雲應將如附圖所示範圍之B1、B2、B3分
    別係1.54、16.73 、6. 28 平方公尺之地上物拆除，並將前
    開土地返還予原告。被告林李秋雲應給付原告4,655 元，並
    自99年3 月31日至返還前開土地之日止，按月給付原告10 4
    元。(三)被告吳子臣應將如附圖所示範圍之C1、C2分別係17.0
    4 、6.13平方公尺之地上物拆除，並將前開土地返還予原告
    。被告林李秋雲應給付原告4,383 元，並自99年3 月31日至
    返還前開土地之日止，按月給付原告98元。(四)被告謝寶鑾應
    將如附圖所示範圍中之E1、E2分別係14.71 、3.97平方公尺
    等情上物拆除，並將前開土地返還予原告。被告謝寶鑾應給
    付原告3,582 元，並自99年3 月31日至返還前開土地之日止
    ，按月給付原告80元。(五)被告黃劉秀球應將如附圖所示範圍
    中之F1、F2、F3分別係係12.83 、3.64、14.30 平方公尺等
    地上物拆除，並將前開土地返還予原告。被告黃劉秀球應給
    付原告5,332 元，並自99年3 月31日至返還前開土地之日止
    ，按月給付原告120 元。(六)被告劉邦庄應將如附圖所示範圍
    中之G1、G2、G3分別係12.99 、3.85、10.4 5平方公尺等地
    上物拆除，並將前開土地返還予原告。被告劉邦庄應給付原
    告4,809 元，並自99年3 月31日至返還前開土地之日止，按
    月給付原告109 元。(七)被告韓卓葉應將如附圖所示範圍中之
    H1、H2、H3分別係13.25 、3.78、10.68 平方公尺等地上物
    拆除，並將前開土地返還予原告。被告韓卓葉應給付原告4,
    886 元，並自99年3 月31日至返還前開土地之日止，按月給
    付原告110 元。(八)被告唐楊秀珠應將如附圖所示範圍中之I1
    、I2、I3分別係3.80、8.86、9.59平方公尺等地上物拆除，
    並將前開土地返還予原告。被告韓卓葉應給付原告4,024 元
    ，並自99年3 月31日至返還前開土地之日止，按月給付原告
    91元。(九)被告沈有蓉應將如附圖所示範圍中之J1、J2分別係
    13.19 、10.24 平方公尺等地上物拆除，並將前開土地返還
    予原告。被告沈有蓉應給付原告4,231 元，並自99年3 月31
    日至返還前開土地之日止，按月給付原告95元。(十)被告楊博
    傑、楊怡婷應將如附圖所示範圍中之K1、K2分別係12. 94、
    9.71平方公尺等地上物拆除，並將前開土地返還予原告。被
    告楊博傑、楊怡婷應給付原告4,099 元，並自99年3 月31日
    至返還前開土地之日止，按月給付原告92元等範圍內，為有
    理由，應予准許。逾此範圍，則無理由，應予駁回。
六、本件事證已臻明確，兩造其餘主張及舉證，經核與判決基礎
    不生影響，爰不另一一論述，附此敘明
七、據上論結，本件原告之訴為一部有理由，一部無理由，依民
    事訴訟法第79條、第85條第1 項但書、第385 條第1 項前段
    ，判決如主文。
中    華    民    國    99    年    6     月    29    日
                  民事第二庭 審判長 法  官  劉克聖
                                    法  官  劉佩宜
                                    法  官  陳彥年
以上正本係照原本作成。
如對本判決上訴，須於判決送達後20日內向本院提出上訴狀
中    華    民    國    99    年    6     月    29    日
                                    書記官  劉霜潔

司法院資訊處製作；財團法人民間司法改革基金會備份。
